【裁判字號】    97,家訴,182
【裁判日期】    980414
【裁判案由】    確認婚姻無效
【裁判全文】
臺灣桃園地方法院民事判決             97年度家訴字第182號
原      告  LAPSONGPH.
            泰國籍
           （起訴時於內政部入出國移民署收容事務大隊收容
             ，現已出境）
訴訟代理人  甲○○
被      告  丙○○原名：高瑞.
                        樓
上列當事人間請求確認婚姻關係不成立事件，於民國98年3 月31
日辯論終結，本院判決如下：
    主      文
確認兩造之婚姻關係不成立。
訴訟費用由被告負擔。
    事實及理由
一、被告經合法通知，無正當理由，未於言詞辯論期日到場，核
    無民事訴訟法第386 條所列各款情形，爰依原告之聲請，由
    其一造辯論而為判決。
二、按婚姻成立之要件，依各該當事人之本國法。但結婚之方式
    依當事人一方之本國法，或依舉行地法者，亦為有效。結婚
    之方式，當事人一方為中華民國國民，並在中華民國舉行者
    ，依中華民國法律。涉外民事法律適用法第11條定有明文。
    而所謂婚姻成立之要件，係指婚姻成立之實質要件而言，如
    須雙方當事人合意、須非在精神錯亂或無意識時結婚、須達
    結婚年齡等。所謂依各該當事人之本國法，係指締結婚姻時
    各該當事人之本國法，且男方之成立要件僅依男方之本國法
    ，女方之成立要件亦僅依女方之本國法，而於雙方分別具備
    婚姻成立要件時，該婚姻即屬有效成立。至所謂結婚之方式
    ，則指婚姻之形式要件而言，如婚姻所需之儀式或登記等。
    經查本件原告即夫為泰國人，被告即妻為中華民國人，兩造
    於泰國舉行公證結婚儀式，符合行為地法即泰國法律，兩造
    並分別向泰國及我國戶政機關辦理結婚之戶籍登記乙節，有
    原告提出之戶籍謄本2 件、臺灣板橋地方法院（下稱板橋地
    院）97年度易字第2644號刑事判決1 件在卷可稽，並經本院
    依職權調閱板橋地院97年度易字第2644號偽造文書案件全卷
    查對屬實，有兩造結婚證書、結婚登記書影本各1 件附於前
    開刑事案件卷附之臺灣板橋地方法院檢察署（下稱板橋地檢
    署）97年度偵字第11233 號偵查卷內可查，而依原告主張兩
    造並無結婚之真意，請求確認兩造婚姻不成立之情，足認原
    告係以兩造婚姻欠缺實質要件，而請求確認婚姻不成立，參
    照前開說明，本件訴訟就兩造婚姻應具備之實質要件，應分
    別依兩造之本國法，即分別適用中華民國及泰國法律，兩造
    婚姻應具備之形式要件，則應適用舉行地法即泰國法律，因
    此兩造結婚方式之形式要件依泰國法律已經有效，合先敘明
    。
三、第按確認法律關係之訴，非原告有即受確認判決之法律上利
    益者，不得提起之。民事訴訟法第247 條第1 項前段定有明
    文。所謂即受確認判決之法律上利益，係指法律關係之存否
    不明確，原告主觀上認其在法律上之地位有不妥之狀態存在
    ，且此種不妥之狀態，能以確認判決將之除去者而言（最高
    法院52年台上字第1240號判例參照）。經查原告主張兩造之
    婚姻關係不成立乙節，雖未經被告到庭或提出書狀爭執，惟
    被告之戶籍上既尚存有與原告為夫妻之結婚登記，有原告提
    出戶籍謄本2 件在卷可稽，顯見原告就兩造婚姻關係之存否
    即有主觀之不明確，足致原告主張兩造婚姻不成立之法律上
    地位有受侵害之危險，而此危險，於本院認原告之主張為有
    理由時，並得以對於被告之確認判決加以除去，揆諸前揭說
    明，原告自有即受本件確認判決之法律上利益，是原告自得
    提起本件確認婚姻關係不成立之訴。
四、原告主張兩造於民國90年10月11日結婚，被告於97年11月21
    日經板橋地檢署檢察官提起公訴，後經板橋地院以97年度易
    字第2644號刑事判決認定觸犯偽造文書罪行判處有期徒刑5
    月確定，且兩造婚後未曾同居及發生性關係，僅約定以兩造
    結婚之名義，由被告申請原告來台居留，兩造並無結婚之真
    意，婚姻關係自不成立，為此提起本件訴訟等語，並聲明：
    如主文所示。
五、被告未於言詞辯論期日到場，亦未提出書狀作何聲明或陳述
    。
六、查原告明知其與被告均無結婚真意，為來台工作，竟與被告
    共同基於使公務員登載不實文書之概括犯意聯絡，以泰銖8
    萬元之對價，先與被告於90年10月11日，在泰國曼谷市帕卡
    隆區戶政事務所辦理虛偽之公證結婚儀式，取得登記號碼第
    2353/136601 號結婚證書，並於同年10月25日持前開結婚證
    書向我國外交部取得認證後，由被告先行返台而於90年10月
    29日持該證明前往臺灣臺北地方法院所屬民間公證人事務所
    認證，復於同年10月31日向高雄市左營區戶政事務所，填具
    結婚登記申請書辦理結婚登記，使上開戶政機關不知情之承
    辦公務員，將兩造結婚之不實事項，登記於其職務上所掌管
    之公文書，足生損害於戶政機關對於結婚戶政資料管理之正
    確性，嗣原告於90年11月9 日入境我國後，再由被告於90年
    12月27日持上開不實之戶籍謄本，以「依親」為由，向內政
    部警政署入出境管理局（現改制為內政部入出國及移民署，
    下稱移民署）填具「外國人居留停留案件申請表」，經移民
    署承辦人員實質審查後，發給原告中華民國居留證（居留證
    號：EC00000000號）及重入國許可（許可證號39584 ，居留
    效期為90年12月26日至91年12月26日），復於91年12月13日
    因居留期限即將屆滿，兩造乃承上開行使使公務員登載不實
    文書之犯意聯絡，再填具「外國人居留停留案件申請表」並
    檢附上揭不實之戶籍謄本，向移民署行使之，並經該署實質
    審查後發給重入國許可（許可證號78283 ，居留期限自91年
    12月26日至94年12月26日）。然於94年12月間，前開居留期
    限即將屆滿，被告即避不見面，原告遂自行基於前開行使使
    公務員登載不實文書之概括犯意，連續於94年12月1 日、94
    年12月30日兩次填具「外國人居留停留案件申請表」暨均檢
    附不實之戶籍謄本，先後向移民署再次申請延長居留而行使
    之，並經實質審查後分別發給重入國許可（居留期限分別為
    自94年12月26日至95年2 月26日〈許可證號689905〉、及自
    95年2 月26日至95年10月4 日〈許可證號691612〉）。嗣上
    開居留期限即將屆滿，惟被告仍避不見面，無法再依合法程
    序申請延長居留，原告遂另基於行使偽造特種文書之犯意，
    分別於95年9 月間某日及96年8 月間某日，以每份新臺幣1
    萬元之不法對價，向真實姓名年籍不詳綽號「阿美」之人，
    購買業經他人偽造完成之重入國許可貼紙2 紙（許可證號：
    073839號、070807號），並將上開偽造之重入國許可貼紙黏
    貼在其護照上，嗣於97年2 月26日某時許，在臺北縣板橋市
    ○○路○ 段37號前，持以供內政部入出國及移民署專勤事務
    第一大隊臺北縣專勤隊人員查驗而行使時，為警查獲上情，
    經板橋地檢署檢察官以原告涉犯偽造文書罪嫌提起公訴，再
    經板橋地院以97年度易字第2644號刑事判決，認定原告共同
    連續行使明知為不實之事項，而使公務員登載於職務上所掌
    之公文書，足以生損害於公眾，處有期徒刑5 月，如易科罰
    金，以銀元300 折算壹日；減為有期徒刑2 月又15日，如易
    科罰金，以銀元300 元折算1 日。又行使偽造重入國許可，
    足以生損害於公眾，處有期徒刑3 月，如易科罰金，以新臺
    幣1 千元折算1 日，未扣案偽造重入國許可證2 紙（許可證
    號：073839號、070807號）沒收之。應執行有期徒刑4 月，
    如易科罰金，以銀元300 元折算1 日；未扣案偽造重入國許
    可證2 紙（許可證號：073839號、070807號）沒收之等情，
    業據原告提出戶籍謄本、板橋地院97年度易字第2644號刑事
    判決各1 件為證，並經本院依職權調閱板橋地院97年度易字
    第2644號偽造文書案件全卷查對無誤，顯見原告主張兩造乃
    無結婚真意之假結婚乙節，應屬真實可採。依本院調查證據
    之結果，自堪信原告之主張為真實。
七、按婚姻為關於身份之雙方行為，故婚姻之實質要件中最不可
    或缺者，當屬婚姻當事人須有結婚之合意，使結婚之意思表
    示無瑕疵，若當事人欠缺此結婚之合意，其婚姻縱依照法定
    方式舉行自亦因欠缺當事人之結婚真意而不成立甚明。則不
    論依泰國或我國法律，於此缺乏結婚意思之情形，均無成立
    婚姻關係之可能。次按民事訴訟法第568 條第1 項所定婚姻
    無效之訴與確認婚姻成立或不成立之訴不同，所謂確認婚姻
    不成立之訴，係主張無結婚之事實，而有婚姻之形式；至於
    婚姻無效之訴，則係主張有結婚之事實，而其行為無效而言
    。亦有最高法院86年台上字第483 號判決可資參照。且依我
    國學者通說，對於婚姻無效之原因向採限制說，亦即不在民
    法規定列舉為無效原因之不適法婚姻，即屬民事訴訟法上之
    所謂婚姻不成立。是婚姻當事人欠缺結婚意思，既屬欠缺婚
    姻之實質要件，而該欠缺結婚意思之效果，民法復未將之規
    定為無效，則當事人欠缺結婚意思之婚姻，自屬尚不成立之
    婚姻。
八、經查兩造並無結婚之真意，原告為來台工作而於90年10月11
    日與被告在泰國舉行結婚公證儀式，雙方結婚方式之形式要
    件已經有效，兩造並分別於泰國及我國辦理結婚之戶籍登記
    等情，有如前述，惟兩造既無結婚之真意，顯見兩造於泰國
    辦理之公證結婚，顯然欠缺婚姻成立所需之實質要件，參照
    前段說明，兩造之婚姻自因欠缺婚姻實質要件而尚未成立，
    惟被告卻向我國戶政機關辦理已與原告結婚之戶籍登記，足
    認兩造間顯無合法結婚之事實，而僅有婚姻之形式，從而原
    告請求確認兩造之婚姻關係不成立，為有理由，應予准許。
據上論結，本件原告之訴為有理由，依民事訴訟法第385 條第1
項前段、第78條，判決如主文。
中    華    民    國    98    年    4     月    14    日
                  家事法庭法  官  林雯娟
上列正本證明與原本無異。
如對本判決上訴，須於收受決正本後20日內提出上訴狀 (須按他
造人數附繕本)， 並繳納上訴費新台幣4,500 元。
中    華    民    國    98    年    4     月    14    日
                          書記官  楊慧伶


司法院資訊處製作；財團法人民間司法改革基金會備份。
